臺灣臺北地方法院民事判決　　　　　　　　　　　　九十二年度重訴字第一八九號
　　原　　　告　甲○○
　　訴訟代理人　姚文勝律師
　　被　　　告　大眾商業銀行股份有限公司
　　法定代理人　丙○○
　　訴訟代理人　張炳煌律師
　　　　　　　　余青慧律師
當事人間請求塗銷抵押權登記事件，本院於九十三年七月二十八日言詞辯論終結，判
決如下：
    主      文
原告之訴及假執行之聲請均駁回。
訴訟費用由原告負擔。
    事實及理由
壹、程序方面：原告於民國九十一年十二月三十一日起訴時，聲明請求被告應將坐落
    於台北市○○區○○段二小段二八二地號土地（權利範圍六萬分之六一五）及其
    上一八四二建號建築物（下稱系爭房地），於八十七年六月十七日所設定之八十
    七年大安字第一五０八五號之最高限額抵押權（下稱系爭抵押權）登記塗銷。嗣
    於訴訟進行中之九十二年六月十日，因系爭房地已經本院執行處拍定，並於發給
    權利移轉證書，原告因此情事變更，改聲明請求被告應給付原告新臺幣一千三百
    七十五萬元及法定遲延利息，合於民事訴訟法第二百五十六條第四款之規定，應
    予准許。
貳、原告主張：被告於本院九十一年度拍字第一九二八號拍賣抵押物事件，以原告於
    八十七年六月十七日，以所有系爭房地擔保訴外人頌而雅貿易有限公司（以下稱
    頌而雅公司）對被告之欠款，並設定系爭最高限額新台幣一千八百萬元之抵押權
    ，因頌而雅公司分別於九十年六月九日及六月二十日向被告借款美金十一萬二千
    三百零九元及新台幣八百五十萬元，美金部分屆期均未清償，而新台幣八百五十
    萬元部分，自九十一年一月二十日起即未繳納本息，聲請拍賣系爭房地，經本院
    裁定准許，被告並持以聲請強制執行。惟系爭房地設定抵押之時，原告根本不在
    國內，被告所據以聲請支付命令及拍賣系爭房地之債權憑證授信總約定書、綜合
    授信契約書、借據及本票等，其上之原告簽名，均非原告之字跡，該印文亦非原
    告所有，則該授信程序顯有瑕疵，而被告係以經營銀行業務為業之公司，對於原
    告非親自對保簽名及署押乙節，被告實難諉為不知，其所為上開聲請拍賣抵押物
    之作為，顯已嚴重侵害原告之權利，是系爭房地於八十七年六月十七日登記之最
    高限額新臺幣一千八百萬元抵押權設定登記對原告應屬無效。嗣系爭房屋，由本
    院執行處拍定，並發給不動產權利移轉證書，致原告受有損害，為此依民法第一
    百七十九條及同法第一百八十四條第一項前段之規定，請求被告賠償原告之損失
    等語。並聲明：（一）被告應給付原告新臺幣一千三百七十五萬元，及自九十二
    年六月十一日起至清償日止按年息百分之五計算之利息。（二）原告願供擔保，
    請准宣告假執行。
貳、被告則以：原告主張之事實並非真正，依舉證責任分配之法則，應由原告就其印
    鑑遭人盜用乙節負舉證責任。再依原告起訴狀附件二土地登記謄本記載可知，原
    告曾於九十年五月十五日以系爭房地設定第二順位抵押權予訴外人陳將之，迄九
    十一年八月十九日止長達一年又三個月期間未曾向被告爭議系爭抵押權之存在等
    情，均足證明原告起訴辯稱其並未設定本件抵押權予被告云云，顯然與事實不符
    ，而不足採信。系爭房地於設定本件抵押權以前，曾設定本金最高限額新臺幣六
    百萬元之抵押權予第一商業銀行，嗣經被告代為清償第一商業銀行之借款並塗銷
    抵押權登記後，始設定本件抵押權，因此，原告對於本件抵押權之設定自難諉為
    不知等語置辯。並聲明：（一）駁回原告之訴及假執行之聲請。（二）如受不利
    判決，請准被告供擔保後得免為假執行。
參、兩造不爭執之事實：
一、系爭房地原屬於原告所有，於八十七年六月十七日設定登記有系爭抵押權（起訴
    狀附件二）。
二、嗣系爭房地經本院於九十一年度拍字第一九二八號裁定准許拍賣（原證五），臺
    灣高等法院九十一年度抗字第三六四八號裁定抗告駁回，於九十二年六月十日，
    經本院九十二年執字第三０二五號強制執行程序拍定，並於九十二年六月十七日
    發給權利移轉證書（原證九），被告於前開強制執行程序受償新臺幣一千二百一
    十五萬三千七百零八元（九十三年七月二十八日筆錄）。
肆、得心證之理由：原告主張系爭房地設定抵押，被告所據以聲請支付命令及拍賣系
    爭房地之債權憑證授信總約定書、綜合授信契約書、借據及本票等，均非原告所
    為，被告授信程序顯有瑕疵，其聲請拍賣抵押物之作為，顯已嚴重侵害原告之權
    利，應賠償原告所受損失，為被告否認，並以前揭情詞置辯。本件被告聲請拍賣
    系爭房地並據以受償新臺幣一千二百一十五萬三千七百零八元（被證十二）之依
    據為：系爭房地於八十七年六月十七日所設定之系爭抵押權，以及九十年六月十
    五日授信總約定書、綜合授信約定書、新臺幣八百五十萬元之借據、美金一十萬
    元及美金一十六萬元之本票各一紙。經查：
一、前開文件其中之授信總約定書、綜合授信約定書、借據及本票等文件之簽名及印
    文經鑑定結果，其上簽名與原告簽名筆劃特徵不符，其上印文亦與確認為原告所
    有之印章印文不同，此有卷附法務部調查局九十三年三月三十日鑑定通知書可憑
    。又被告銀行經辦系爭抵押權借款之證人丁○○，證稱其未接觸原告（見本院九
    十二年七月十八日筆錄），辦理對保之證人李新民，對於對保時之情形則證稱已
    經不記得（見本院九十二年六月二十日筆錄），故前開文件應認為非原告親自簽
    名及蓋用印章。
二、設定系爭抵押權時有提出系爭房地之土地及建物所有權狀，而登記申請書、抵押
    權設定契約書等文件所蓋用之印章亦為原告所有，此有臺北市大安地政事務所九
    十二年四月七日函所附之抵押權設定登記案卷影本在卷可憑，且為兩造所不爭執
    ，應堪認定。而印鑑章及房屋、土地之所有權狀，屬於處理不動產重要憑證，一
    般人均會妥為保管，印章及房地之所有權狀，經所有權人同意而持以行使屬於常
    態，遭他人盜蓋或盜取等情，屬於變態事實，原告主張系爭抵押權設定，未經其
    同意為之，自應由原告就此事實之存在，負舉證之責。原告就此並未能提出任何
    被人盜蓋印章或盜取所有權狀之事證以實其說，亦未曾對可能盜蓋或盜取之人提
    出訴追（見本院九十二年八月二十二日筆錄），故原告此部分之主張實難遽予採
    信。
三、又原告曾於九十年五月十五日，以系爭房地設定第二順位抵押權（最高限額新台
    幣七百萬元）予陳將之，有系爭房地謄本及臺北市大安地政事務所九十二年九月
    一日函所附抵押權設定登記案卷影本可憑。而抵押權設定之順位，事關抵押債權
    能否受償之關鍵，系爭抵押權設定之金額達新臺幣一千八百萬元（系爭房地僅拍
    得一千三百七十五萬元），在其後順位之抵押債權受償之機會甚微，原告將系爭
    房地交由陳將之設定抵押權之前，如不知有系爭抵押權之設定，必會與陳將之約
    定設定為第一順位抵押權，乃陳將之設定為第二順位抵押權後，與原告均無任何
    爭執，原告亦未於當時向被告為爭執，自應認原告於該第二順位抵押權設定之前
    ，已經知悉系爭抵押權之設定。
四、再系爭房地於設定系爭抵押權以前，曾設定本金最高限額新臺幣六百萬元之抵押
    權予第一商業銀行，以擔保乙○○之債務，此有土地及建物登記謄本（被證十一
    ）可稽。嗣經被告代為清償第一商業銀行之借款並塗銷抵押權登記後，始設定系
    爭抵押權，原告對前開抵押權塗銷及設定之各等情，均自認知悉（本院九十二年
    八月二十二日筆錄），則原告對於該筆債務清償之財源為設定系爭抵押權向被告
    借款等情，豈有不知之理。
五、由上所述事證可知，原告就系爭抵押權設定既屬知悉，且無證據可以證明系爭抵
    押權之設定為他人盜用原告之印章及所有權狀所為，則系爭抵押權之設定，應有
    經過原告之事前同意或事後追認。又系爭抵押權為頌而雅公司向被告借款之物上
    擔保，只須頌而雅公司之債務確屬存在，而屆期未清償時，被告拍賣系爭房地並
    就其拍賣所得之價金受償，即屬於法有據，並無侵權行為或不當得利可言。至於
    ，前開授信總約定書、綜合授信約定書、借據及本票等文件，屬於原告擔任頌而
    雅公司連帶保證人之文件，縱未經原告簽署而認為對於原告不生效力，僅被告不
    得以原告為頌而雅公司之連帶保證人，不得就原告之其他財產為強制執行而己，
    與原告提供系爭房地為物上擔保之效力，及被告就系爭房地拍得價金受償之權利
    ，均不生影響（被告以拍賣抵押物裁定為執行名義，並非以原告為連帶保證人之
    判決為執行名義）。
六、綜上所述，原告主張被告拍賣其所有之系爭房地受償，為侵權行為或不當得利云
    云，為不可採；被告抗辯原告知悉並同意系爭抵押權之設定，則屬可採。從而，
    原告依侵權行為及不當得利之法律關係，請求被告給付新臺幣一千三百七十五萬
    元，及自九十二年六月十一日起至清償日止，按年息百分之五計算之利息，為無
    理由，應予駁回。原告之訴既經駁回，假執行之聲請亦失其依據，應併予駁回。
伍、訴訟費用之依據：民法第七十八條。
中　　　華　　　民　　　國　　九十三　　年　　　八　　　月　　　六　　　日
                                        民事第五庭  法  官    張松鈞
正本係照原本作成
如對本判決上訴，須於判決送達後廿日內向本院提出上訴狀
中　　　華　　　民　　　國　　九十三　　年　　　八　　　月　　　六　　　日
                                                    書記官    黃媚鵑
